【裁判字號】    98,上易,860
【裁判日期】    990205
【裁判案由】    詐欺
【裁判全文】
臺灣高等法院高雄分院刑事判決         98年度上易字第860號
上  訴  人  臺灣高雄地方法院檢察署檢察官
被      告  乙○○
指定辯護人  本院公設辯護人  于欣潔
上列上訴人因被告詐欺案件，不服臺灣高雄地方法院98年度易字
第725 號中華民國98年9 月23日第一審判決（起訴案號：臺灣高
雄地方法院檢察署97年度偵字第34543 號），提起上訴，本院判
決如下：
    主  文
原判決撤銷。
乙○○無罪。
    理  由
一、公訴意旨略以：被告乙○○於民國97年1 月15日某時許，明
    知實際上尚未購入高雄市○○區○○段1955、1956及1952-1
    1 地號等3 筆土地，亦未辦妥產權移轉登記，竟意圖為自己
    不法之所有，基於詐欺之犯意，向甲○○佯稱：其擔任負責
    人之高緯營造有限公司已購入系爭土地，並辦妥所有權移轉
    登記，短期內在97年3 月間將投資興建或出售，即可獲利新
    臺幣（下同）60萬元，邀約甲○○入股投資，致甲○○陷於
    錯誤，誤信其投資330 萬元後，約2 個月內即可獲利60萬元
    ，因而同意入股投資，遂於當（15）日，在高雄市政府附近
    某PIZZA 店內，由乙○○代表高緯公司與甲○○簽訂「土地
    建案投資協議書」1 份（原簽投資金額320 萬元），嗣甲○
    ○先後於同年2 月間某日交付現款10萬元予乙○○，並匯款
    293 萬9500元至乙○○指定高緯公司所申設之彰化商業銀行
    帳戶內，及以乙○○向甲○○購買家電之款項相抵銷後，總
    共投資330 萬元。嗣甲○○因未見其投資有所獲利而向乙○
    ○詢問投資情形，並調閱系爭土地之土地登記謄本，始發覺
    乙○○及高緯公司均未取得系爭土地所有權，向乙○○要求
    退還投資款項，於同年9 月12日乙○○遂與甲○○簽訂協議
    書，乙○○向不知情之莊家瑋借用支票，持莊家瑋所開立自
    己為發票人，同年9 月16日為付款日，面額200 萬元之支票
    交付予甲○○，及分別於同年9 月22日、10月2 日及10月13
    日，匯款50萬元、40萬元及40萬元入甲○○帳戶之方式，以
    返還上開投資款項。詎上開支票屆期提示，未獲兌現，亦未
    獲乙○○給付上開款項，自此甲○○始悉受騙。因認被告涉
    犯刑法第339 條第1 項之詐欺取財罪云云。
二、按犯罪事實應依證據認定之，無證據不得認定犯罪事實；不
    能證明被告犯罪者，應諭知無罪之判決，刑事訴訟法第154
    條第2 項、第301 條第1 項分別定有明文。又按犯罪事實之
    認定，應憑真實之證據，倘證據是否真實尚欠明確，自難以
    擬制推測之方法，為其判斷之基礎；而認定犯罪事實之證據
    係指足以認定被告確有犯罪行為之積極證據而言，該項證據
    自須適合於被告犯罪事實之認定，始得採為斷罪資料（最高
    法院29年度上字第3105號、53年度台上字第656 號判例意旨
    參考）。再依刑事訴訟法第161 條第1 項規定，檢察官就被
    告犯罪事實，應負舉證責任，並指出證明之方法。因此，檢
    察官對於起訴之犯罪事實，應負提出證據及說服之實質舉證
    責任。倘其所提出之證據，不足為被告有罪之積極證明，或
    其指出證明之方法，無從說服法院以形成被告有罪之心證，
    基於無罪推定之原則，自應為被告無罪判決之諭知（最高法
    院92年度台上字第128 號判例意旨參考）。
三、公訴人認被告乙○○涉有前開詐欺罪，係以證人即告訴人甲
    ○○於偵查中之證述、土地建案投資協議書、土地登記謄本
    、支票及退票理由單及被告與告訴人簽立之協議書等為其論
    據。訊據被告固供承告訴人確有投資之事實，惟堅決否認有
    何詐欺之犯行，辯稱：告訴人係共同投資購買土地以賺取價
    差，因部分地主不願意出售，致買賣未成；卷附之土地建案
    投資協議書並非97年1 月15日雙方協議所簽立，而係同年5
    月間，告訴人以欲使其母親安心，單方預擬後請伊簽名者，
    不意告訴人竟持此告伊詐欺等語。
四、首須查明者，為告訴人持以提告之「土地建案投資協議書」
    由來？
  (一)本件告訴人所支付之款項，係告訴人以其母親之保險單質借
    而來乙節，業據證人即告訴人於原審審理時證述屬實（原審
    卷第25-26 頁），核與其於97年10月29日所具之刑事補充告
    理由狀自承之情節相符（97年度他字第7808號卷第19頁面）
    。另由告訴人於97年8 月間所寄發予被告之存證信函中所載
    ：「因本人資金係動用家母人壽保險單質借，茲因家母對協
    議內容尚有不明... 以利家母了解」等語，益臻明確。
  (二)上開「土地建案投資協議書」（前開他字卷第4 頁）上，其
    中有關97年1 月30日、320 萬元之筆跡，與其末之簽立日期
    「壹月拾伍日」，依其筆順及勾勒之勢，依肉眼觀察，即明
    顯可辯係出自同一人之手，而告訴人已於原審審理時直承上
    開前揭97年1 月30日、320 萬元等其所書寫（原審卷第24頁
    ），堪認上開協議書簽立之日期，亦為告訴人所為。告訴訴
    人指稱：該協議書係被告寫好，再由伊簽名云云，尚與卷證
    不符，難予採信。
  (三)又衡諸常情，若欲投資不動產套利，因投資金額甚大，無不
    命提出並確實檢視投資標的之土地謄本以為判斷之理，而本
    件協議書之內容第1 點卻載為：「本案甲方向乙方陳明已購
    入林聖段1955、林聖段1956、林聖段0000-00 0筆土地共計
    310.67坪，並已經辦理移轉登記完畢」云云，實嫌蛇足而有
    違交易常情，其簽立之真實性，確有疑義。
  (四)證人即高緯公司之總經理吳家輝於原審審理時亦結稱：後來
    公司營運不善，甲○○說投資的金錢是保單貸款出來，甲○
    ○說被母親知道之後，母親很生氣，所以不想投資了，想要
    退出，被告想說是很好的朋友，所以想說那就退錢給甲○○
    ，後來甲○○說是為了要給母親安心，所以就拿一份契約給
    被告簽，該份契約就是卷附的契約，甲○○說只是要將契約
    給她母親看一下而已，所以被告也沒有懷疑就簽了等語（原
    審卷第20頁背面至22頁），顯見前揭協議書並非告訴人投資
    之初所簽立，而係投資後因公司營運不良，告訴人為取回資
    金所單方預擬，而請被告簽名無訛。告訴人指稱：該協議書
    係伊入股時即已簽立云云，亦非可採。
  (五)綜上所述，被告所辯查與事實相符，堪予採信。前揭協議書
    係因投資款係以告訴人之母親之保險單所質借而來，嗣因公
    司營運不善，為使告訴人之母親安心，告訴人乃於投資後之
    97 年5月間單方預擬協議書內容，被告因朋友之義始於其上
    簽名，並非告訴人投資之初即已簽立無訛。
五、次須查明者，為被告是否涉有詐欺、侵占或背信罪行？
  (一)證人吳家輝於原審結證稱：告訴人投資係伊提起的，告訴人
    係以股東名義投資300 萬元，當初只單純購買二聖路的土地
    ，原係要轉賣給匯成建設公司，約可獲利500 萬元，告訴人
    部分約可獲利60萬元，惟因二聖路的地主約有2 、30位，整
    合很困難，其中雖已與百分之80之地主協商，但到了簽約階
    段，其中有2 、3 位地主臨時變卦而延遲，事後再轉投資台
    南永康大灣段的一個建案，告訴人亦同至現場察看，不可能
    不知道等語，所證核與證人即不同意簽約之前揭投資標的之
    地主林榮瑞、林柏雨；證人即匯成建設公司之總經理張明昭
    分別於原審審理時結證之情節相符，並有土地所有權人持分
    、價位及付款方式清單，及相符之系爭土地登記謄本在卷可
    佐，可見本件係告訴人投資失敗而衍生之民事糾紛。
  (二)告訴人於投資之初，業已檢視本件土地登記謄本，為證人即
    青鹿公司之員工蔡千蕾於原審審理時結證屬實。而告訴人已
    年逾40歲，有相當之社會經驗，且投資之金額逾300 萬元，
    金額非微，其於匯款投資之前，客觀上斷無可能不予檢視相
    關投資標的之所有權及他項權利情況，以掌握及評估日後之
    投資風險之理，告訴人雖陳稱：伊相信被告係朋友，日後請
    領謄本時，始知被告並未取得所有權云云，尚與常情有違而
    難予採信。
  (三)告訴人持以提告，其上載有「並已辦理移轉登記完畢」之協
    議書，係告訴人投資後之97年5 月間單方所擬具，被告因朋
    友之義始於其上簽名，已如前述。又告訴人一再指稱係被告
    於97年1 月間時，對伊詐稱系爭土地已移轉登記完畢，伊始
    進而投資云云，若果，則被告何須再延請告訴人投資？又告
    訴人如何得以投資獲利？在在均無法解釋。又告訴人於原審
    審理時自承於97年3 月間即知系爭土地並未買成，復陳稱：
    後來5 月份，（高緯公司總經理）吳家輝跟我朋友借了60萬
    元，跟我借了50萬元，總共借了110 萬元云云（原審卷第27
    頁）。若係實情，則告訴人於同年3 月間已知遭詐騙，何以
    會再借錢予吳家輝？又可以均未訴請賠償或作任何救濟？足
    認告訴人於投資之初並未因誤信而投資等情，應堪認定。
  (四)本件投資失利後，被告已將高雄市○○區○○街價值約190
    萬元之房產交由告訴人出賣還款，並以高雄市○鎮區○○段
    二小段之房地設定60萬元之抵押權予告訴人，有相關之建物
    謄本在卷可考，亦為告訴人所不否認。告訴人嗣雖陳稱：係
    充償另筆被告或證人吳家輝對伊之借款云云。惟未舉證以實
    其說，尚難採信。本件自被告案發後盡力清償之情形觀之，
    亦難認被告有何詐欺取財之動機，否則自可逃逸或隱匿，使
    告訴人求償無著。
  (五)末查，被告所屬之高緯公司確曾洽買系爭三筆土地、小港之
    土地及台南永康大灣之土地，惟因景氣不如預期或部分地主
    反悔之故致未買成，因而部分之訂金遭沒收等情，業據證人
    即該公司總經理吳家輝於原審審理時證述屬實，即告訴人亦
    是認曾會同被告等前往台南永康大灣看土地等語，被告既已
    依約定意旨洽買並將部分款項支用於購地任務之上，似此亦
    難認被告有何侵占及背信之犯行。本件檢察官所指證明之方
    法，尚不足為被告有罪之積極證明，無從說服本院以形成被
    告確犯有詐欺、侵占或背信罪之心證，此外，復查無其他積
    極證據足資證明被告犯有前開犯行，其被訴之犯罪自屬不能
    證明。
六、原審對被告為論罪科刑之判決，尚有未洽，檢察官循告訴人
    之請求，認原審諭知被告緩刑為不當，固無理由，惟原判決
    既有前揭可議之處，仍屬無可維持，應由本院將原判決撤銷
    改判，並為被告無罪之諭知。
七、據上論結，應依刑事訴訟法第369 條第1 項前段、第364 條
    、第301 條第1 項，判決如主文。
本案經檢察官劉玲興到庭執行職務。
中    華    民    國    99    年    2     月    5     日
                  刑事第七庭    審判長法  官  莊飛宗
                                      法  官  黃憲文
                                      法  官  陳明富
以上正本證明與原本無異。
本件判決不得上訴。
中    華    民    國    99    年    2     月    5     日
                                      書記官  劉鴻瑛

司法院資訊處製作；財團法人民間司法改革基金會備份。
